---
title: "Variáveis Aleatórias"
lang: pt # Equações ficarem referenciadas em Português

toc: true
toc-title: "Nesta página"
toc-location: right

execute: 
  warning: false
  message: false

format:
  html:
    code-fold: true
    code-summary: "Mostrar Código"
---

# Introdução

Informalmente, uma variável aleatória (V.A.) é um *valor numérico* do resultado de um experimento aleatório. Formalmente, abaixo segue a definição (@magalhaes2006probabilidade, @barryjames2023):

**Definição** Seja $(\Omega, \mathcal{F}, \mathcal{P})$ um espaço de probabilidade. Denominamos de *variável aleatória*, qualquer função $X : \Omega \rightarrow \mathbb{R}$ tal que $[X \le x]$ é evento aleatório para todo $x \in \mathbb{R}$; isto é, $[X \le x] \in \mathcal{F}, \forall x \in \mathbb{R}$[^1].

[^1]: Esta definição formal matemática, na sua integridade, pode parece difícil de assimilar num primeiro momento. Em linhas gerais, uma variável aleatória deve ser uma função mensurável dentro da sua $\sigma$-álgebra do espaço de probabildade. Por exemplo, é possível definir uma $\sigma$-álgebra de maneira incoveniente e fazer com que algumas variáveis aleatórias não se encaixem como função mensurável por ter que depender de eventos aleatórios que não estejam presentes em $\mathcal{F}$. Nesse sentido, o cojunto das partes e a [$\sigma$-álgebra de Borel](https://pt.wikipedia.org/wiki/%C3%81lgebra_de_Borel) são as **preferidas**, justamente por permitirem que praticamente todas as variáveis de interesse sejam mensuráveis. Para maiores detalhes, ver o exemplo 2.1 de @magalhaes2006probabilidade e as observações da Seção 2.1 de @barryjames2023.

**Exemplo** (@mood1974introduction) Assuma um experimento de lançar uma moeda honesta para cima. Defina a variável aleatória $X$ assumir o valor $1$ quando sair cara, e o valor $0$ quando sair coroa. Ou seja:

$$
\begin{align*}
\Omega &= \{cara, coroa\} \\
X &= 
\begin{cases}
  1, & \text{ se $\omega$ = \{cara\},} \\
  0, & \text{ se $\omega$ = \{coroa\}}
\end{cases}
\end{align*}
$$

Formalmente, precisamos mostrar que esta construção deste experimento $X$ mostrando que $\{\omega: X(\omega) \le x\}$ para todo $x \in \mathbb{R}$ pertence à $\mathcal{F}$. Primeiramente, note que $\mathcal{F}$ é composto por quatro elementos sendo $\{\emptyset, \Omega, \{cara\},\{coroa\}\}$. Agora, verificamos que se $x < 0$, $\{\omega: X(\omega) \le x\} = \emptyset$; e se $0 \le x < 0$, $\{\omega: X(\omega) \le x\} = \{cara\}$; e se $x \ge 1$, $\{\omega: X(\omega) \le x\} = \Omega = \{cara, coroa\}$. Então, pra cada $x$ real o evento $\{\omega: X(\omega) \le x\}$ pertence à $\sigma$-álgebra $\mathcal{F}$ e, portanto, $X$ é variável aleatória.

**Exemplo** (@mood1974introduction) Assuma um experimento de lançar dois dados honestos de seis lados, sendo o dado $i$ e o dado $j$. Defina a variável aleatória $X$ assumir o valor da soma das suas faces, ou seja, $X(\omega) = i+j$, onde $\Omega = \{(i,j): i,j = 1, 2,...,6\}$

**Definição** *Função de Distribuição Acumulada (FDA)* A FDA de uma V.A. $X$ aplicada no ponto $x$ denotada por $F_X(x)$, é uma função com domínio nos números reais e imagem (contra domínio) no intervalo $[0,1]$ que satisfaz $F_X(x) = P(X \le x), \forall x \in \mathbb{R}$.

A FDA é unicamente definida para cada variável aleatória. Ou seja, uma variável aleatória $X$ possui uma única respectiva função $F_X(.)$.

Para qualquer FDA de uma V.A. $X$, tem-se as seguintes propriedades:
  
  -   $0 \le F_X(x) \le 1$
  
  -   $F_X(x)$ é não decrescente. Isto é, se $x_1 \le x_2 \implies F_X(x_1) \le F_X(x_2)$
  
  -   $F_X(-\infty) = \lim\limits_{n \to -\infty}F_X(x) = 0$
  
  -   $F_X(+\infty) = \lim\limits_{n \to +\infty}F_X(x) = 1$
  
  
  Um ponto interessante é que a definição de uma FDA poderia ser dada simplesmente por essas propriedades. Isto é, qualquer função $F(.)$ que respeite as propriedades acima **será FDA de alguma variável aleatória existente** (mesmo sem mencioná-la!).


# Funções Densidade

A FDA vista anteriormente possui uma definição genérica podendo englobar todo o tipo de variável aleatória. No entanto, os valoes específicos da sua distribuição podem também ser descritos através da *função de densidade de probabilidade*. Para isso, vamos considerar o caso de variáveis *discretas* e *contínuas*.


## Variáveis Aleatórias Discretas

**Definição** Se os valores considerados de $X$ são **contáveis**, então $X$ é considerado *discreto*.

Note que se $X$ é contável assumindo, por exemplo, valores $x_1, x_2, ..., x_n, ...$, então $\Omega = \bigcup\limits_{i=1}^{\infty} \{X = x_n\}$, mas como os $x_i$'s podem ser vistos como eventos disjuntos, isto é, $\{X = x_i\} \cap \{X = x_j\} = \emptyset, \forall i \ne j$; então, $1 = P(\Omega) = \sum\limits_{i=1}^{\infty}P(X = x_i)$ pelo **terceiro axioma** de Kolmogorov.

A função densidade de probabilidade, $f_X(.)$ é definida como sendo

$$
\begin{align*}
f_X(x) &= 
\begin{cases}
  P(X = x_i), & \text{se}\ x=x_i,\ i = 1, 2, ...  \\
  0, & \text{caso contrário}
\end{cases}
\end{align*}
$$

A função densidade de probabilidade de uma VA discreta também pode ser chamada de *função massa de probabilidade*.

**Exemplo** Função de densidade do lançamento de um dado honesto sendo $X$ definido como sendo o **valor da face**.

```{r}
# Carregar o pacote ggplot2
library(ggplot2)

# Dados: resultados do dado e suas probabilidades
dados <- data.frame(
  face = 1:6,
  probabilidade = rep(1/6, 6),
  fracoes = '1/6'
)

# Criar o gráfico de barras
ggplot(dados, aes(x = factor(face), y = probabilidade)) +
  geom_bar(stat = "identity", fill = "#2780e3") +
  geom_text(aes(label = fracoes), vjust = -0.5, size = 4) +
  labs(title = "Função Massa de Probabilidade de um Dado Honesto",
       x = "Face do Dado",
       y = "Probabilidade") +
  theme_minimal()
```

Observe que, neste caso, a FDA pode ser visualizada abaixo:

```{r}
# Código inspirado em https://stackoverflow.com/questions/52236576/r-ggplot-make-geom-step-jumps-dashed

# Carregar as bibliotecas necessárias
library(ggplot2)
library(dplyr)

dados <- tibble::tibble(
  x = 0:6,
  probabilidade = c(0, rep(1/6, 6)),
  fda = cumsum(probabilidade))

dados_grafico <- dados %>%
  mutate(tipo = "fda") %>%
  bind_rows(dados %>%
              mutate(tipo = "previa_fda",
                     fda = lag(fda))) %>%
  tidyr::drop_na() %>%
  arrange(x, desc(tipo))

ggplot(dados_grafico) + 
  geom_segment(aes(x = lag(x), y = lag(fda), xend = x, yend = fda, lty = tipo)) +
  geom_point(data = slice(dados_grafico, -1), aes(x, fda, fill = tipo), shape = 21) + # Retira ponto mais extremo para ilustrar o -infinito
  scale_fill_manual(values = c("black", "white")) +
  scale_linetype_manual(values = c("dashed", "solid")) +
  labs(title = "FDA teórica de um dado honesto (6 faces)",
       x = "Face x",
       y = "P(X ≤ x)") +
  theme_minimal() +
  theme(legend.position = "none") +
  geom_segment(aes(x = 6, y = 1, xend = 7, yend = 1)) # Segmento mais extremo para ilustrar o +infinito

```



**Exemplo** Função de densidade do lançamento de dois dados honestos sendo $X$ definido como sendo o **valor da soma das duas faces**.

```{r}
library(ggplot2)
library(MASS)

# Cria uma função que calcula P(X = x_i) onde x_i é a soma das duas faces
calcula_prob_soma <- function(soma) {
  # Contar combinações possíveis que resultam na soma
  combinacoes <- expand.grid(dado1=1:6, dado2=1:6)
  total <- nrow(combinacoes)
  resultados_validos <- sum(rowSums(combinacoes) == soma)
  prob <- resultados_validos / total
  return(prob)
}

# Aplica a função acima para todo o espaço amostral Omega
somas <- 2:12
probabilidades <- sapply(somas, calcula_prob_soma)

# Convertendo para frações em formato string
fracoes_str <- sapply(probabilidades, function(p) as.character(fractions(p)))

# Criar data frame
dados_somas <- data.frame(
  soma = somas,
  probabilidade = probabilidades,
  fracoes = fracoes_str
)

# Plotagem
ggplot(dados_somas, aes(x = factor(soma), y = probabilidade)) +
  geom_bar(stat = "identity", fill = "#2780e3") +
  geom_text(aes(label = fracoes), vjust = -0.5, size = 4) +
  labs(title = "Função Massa de Probabilidade da Soma de Dois Dados",
       x = "Soma dos Dados",
       y = "Probabilidade") +
  theme_minimal()
```

Observe que, neste caso, a FDA pode ser visualizada abaixo:

```{r}
# Cria uma função que calcula P(X = x_i) onde x_i é a soma das duas faces
calcula_prob_soma <- function(soma) {
  # Contar combinações possíveis que resultam na soma
  combinacoes <- expand.grid(dado1=1:6, dado2=1:6)
  total <- nrow(combinacoes)
  resultados_validos <- sum(rowSums(combinacoes) == soma)
  prob <- resultados_validos / total
  return(prob)
}

# Aplica a função acima para todo o espaço amostral Omega
somas <- 0:12
probabilidades <- sapply(somas, calcula_prob_soma)

# Criar data frame
dados_somas <- tibble::tibble(
  soma = somas,
  probabilidade = probabilidades,
  fda = cumsum(probabilidade)
) %>%
  distinct(fda, .keep_all = T) # Evita segmentos redundantes

dados_grafico <- dados_somas %>%
  mutate(tipo = "fda") %>%
  bind_rows(dados_somas %>%
              mutate(tipo = "previa_fda",
                     fda = lag(fda))) %>%
  tidyr::drop_na() %>%
  rename(x = soma) %>%
  arrange(x, desc(tipo))

ggplot(dados_grafico) + 
  geom_segment(aes(x = lag(x), y = lag(fda), xend = x, yend = fda, lty = tipo)) +
  geom_point(data = slice(dados_grafico, -1), aes(x, fda, fill = tipo), shape = 21) + # Retira ponto mais extremo para ilustrar o -infinito
  scale_fill_manual(values = c("black", "white")) +
  scale_linetype_manual(values = c("dashed", "solid")) +
  labs(title = "FDA teórica da soma de dois dados honestos",
       x = "Soma das Faces",
       y = "P(X ≤ x)") +
  theme_minimal() +
  theme(legend.position = "none") +
  scale_x_continuous(breaks = 0:13, limits = c(0, 13)) +
  geom_segment(aes(x = 12, y = 1, xend = 13, yend = 1)) # Segmento mais extremo para ilustrar o +infinito
```


## Variáveis Aleatórias Contínuas

**Definição** Uma variável aleatória $X$ é dita contínua se existe uma função $f_X(.)$ tal que $F_X(x) = \int_\limits{-\infty}^{x}f_{X}(u)d(u), \forall x \in \mathbb{R}$. Se $X$ é contíuna, então a função $f_X(x)$ é chamada de *função densidade de probabilidade* de $X$ aplicada no ponto $x$.

Para qualquer função densidade de uma V.A. $X$, contínua tem-se as seguintes propriedades:
  
  -   $f_X(x) \ge 0, \forall x \in \mathbb{R}$
  
  -   $ \int_\limits{-\infty}^{+\infty}f(x)dx = 1$.
  
Um ponto interessante é que a definição de uma função de densidade poderia ser dada simplesmente por essas propriedades. Isto é, qualquer função $f(.)$ que respeite as propriedades acima **será função de densidade de probabilidade de alguma variável aleatória existente** (mesmo sem mencioná-la!).

